【裁判字號】    97,訴更一,5
【裁判日期】    980423
【裁判案由】    違反著作權法
【裁判全文】
臺灣高雄地方法院刑事判決             97年度訴更一字第5號
公  訴  人  臺灣高雄地方法院檢察署檢察官
被      告  乙○○
被      告  甲○○
共同選任辯護人  羅明通律師、陳世偉律師
上列被告因違反著作權法案件，經檢察官提起公訴（96年度偵續
字第164 號），本院於民國（下同）97年4 月3 日以97年度訴字
第98號判決管轄錯誤移送於臺灣台北地方法院，檢察官不服提起
上訴，經臺灣高等法院高雄分院以97年度上訴字第904 號判決撤
銷原判決後發回更審，本院判決如下：
    主  文
甲○○、乙○○被訴違反著作權第九十三條第一項第一款部分免
訴。其他被訴部分無罪。
    理  由
壹、免訴部分（被告甲○○、乙○○涉犯著作權法第93條第1款
    部分）：
一、公訴意旨略以：甲○○係合夥經營之華興書局負責人，乙○○係華興書局之音樂主編，均明知臺語歌謠「天頂的星」詞
    曲係告訴人戊○○享有著作財產權之音樂著作，自89年4 月
    間某日起，意圖營利，未經告訴人之同意或授權，由乙○○
    擅自編輯使用告訴人創作之「天頂的星」詞曲，並分別將該
    詞曲編入華興書局大量重製販售之出版品中，即「高中音樂
    第二冊」（詞曲所在頁數為第90頁至第93頁）、「職校音樂
    第一冊」（詞曲所在頁數為第200 頁至第203 頁）等高中職
    音樂教科書中，甲○○、乙○○非但不註明該「天頂的星」
    詞曲係由告訴人創作，反在該前開2 本教科書中之作曲者欄
    上偽填外國人士之名稱「馬卡裴利（Edgardo L Macapili）
    」（中文姓名為萬益嘉，下稱馬卡裴利），作詞者欄則偽填
    為「譯詞者不詳」，致上開音樂教科書之讀者誤認該音樂著
    作係由外國人創作，詞則係由姓名年籍均不詳之人所編譯，
    因認被告2 人涉犯著作權法第93條第1 款之侵害同法第16條
    規定之著作人格權罪嫌（被告2 人所涉其餘部分之罪嫌詳後
    述）。
二、按犯罪後之法律已廢止其刑罰者，應依刑事訴訟法第302 條
    第4 款，諭知免訴之判決。經查：被告2 人為上開行為時之
    87年1 月21日修正公布之著作權法第93條第1 款雖規定：「
    侵害第15條至第17條規定之著作人格權者，處2 年以下有期
    徒刑，得併科新台幣10萬元以下罰金」；然著作權法於被告
    行為後之92年7 月9 日修正時，廢止第93條第1 款之刑罰規
    定，則被告2 人上開被訴部分之罰則，顯經法律廢止，而無
    從據以處罰。雖著作權法又於93年9 月1 日修正公布回復原
    第93條第1 款之刑罰規定，惟亦不得執93年9 月1 日修正公
    布再回復之著作權法第93條第1 款條文，以為處罰之依據。
三、綜上所述，公訴意旨雖認被告2 人有上開違反「著作權法93
    條第1 款之侵害同法第16條規定之著作人格權」之犯行，然
    揆諸上開規定與說明，就此部分應為免訴之判決。
貳、無罪部分：
一、公訴意旨略以：甲○○係合夥經營之華興書局負責人，乙○○係華興書局之音樂主編，均明知臺語歌謠「天頂的星」詞
    曲係告訴人戊○○享有著作財產權之音樂著作，乙○○仍於
    89年3 月14日，未經告訴人戊○○之同意或授權，擅自帶領
    台北室內婦女合唱團不知情之多名女性團員，在址設台北市
    ○○○路21之1 號「台北國家音樂廳演奏廳」，公開演出由
    台北室內合唱團主辦之「歲月如歌（2） 」節目，節目中即
    包含上開「天頂的星」曲目之演出；另甲○○、乙○○自89
    年4 月間某日起，意圖營利，未經告訴人之同意或授權，由
    乙○○擅自編輯使用告訴人創作之「天頂的星」詞曲，並分
    別將該詞曲編入華興書局大量重製販售之出版品中，即「高
    中音樂第二冊」（詞曲所在頁數為第90頁至第93頁）、「職
    校音樂第一冊」（詞曲所在頁數為第200 頁至第203 頁）等
    高中職音樂教科書中，詎甲○○、乙○○非但不註明該「天
    頂的星」詞曲係由告訴人創作，反在該前開2 本教科書中之
    作曲者欄上偽填外國人士之名稱「馬卡裴利（Edgardo L
    Macapili）」（中文姓名為萬益嘉，下稱馬卡裴利），作詞
    者欄則偽填為「譯詞者不詳」，致上開音樂教科書之讀者誤
    認該音樂著作係由外國人創作，詞則係由姓名年籍均不詳之
    人所編譯，另甲○○為將上開音樂教科書公開銷售予不特定
    之學生或老師，隨即將上開音樂教科書送請國立編輯館審定
    ，並於89年7 月間通過審定而領有執照，復於90年（按：起
    訴書誤載為94年）4 月及同年12月先後大量出版銷售，致侵
    害告訴人之著作人格權及著作財產權，因認被告乙○○涉犯
    著作權法92條罪嫌，被告2 人涉犯著作權法第91條第2 項、
    第93條第1 項第3 款、第96條（按：被告2 人違反著作權法
    第96條部分，係公訴人於本院審理時追加）之罪嫌。
二、按犯罪事實應依證據認定之，無證據不得認定犯罪事實；又
    不能證明被告犯罪者，應諭知無罪之判決；刑事訴訟法第
    154 條第2 項、第301 條第1 項分別定有明文。又按刑事訴
    訟法上所謂認定犯罪事實之證據，係指足以認定被告確有犯
    罪行為之積極證據而言，如未能發現相當證據或證據不足以
    證明，自不能以推測或擬制之方法，以為裁判基礎，最高法
    院29年上字第3105號及40年台上字第86號分別著有判例可資
    參照。而認定不利於被告之事實，須依積極證據，茍積極證
    據不足為不利被告之認定時，即應為有利於被告之認定，更
    不必有何有利之證據；又認定犯罪事實所憑之證據，雖不以
    直接證據為限，間接證據亦包括在內，然而無論直接證據或
    間接證據，其為訴訟上之證明，須於通常一般之人均不致有
    所懷疑，而得確信其為真實之程度者，始得據為有罪之認定
    ，倘其證明尚未達到此一程度，而有合理之懷疑存在而無從
    使事實審法院得有罪之確信時，即應由法院為諭知被告無罪
    之判決，且告訴人之告訴，係以使被告受刑事訴追為目的，
    是其陳述是否與事實相符，仍應調查其他證據以資審認，最
    高法院亦分別著有30年上字第816 號、76年台上字第4986
    號、52年台上字第1300號判例可資參照。
三、公訴人認被告甲○○、乙○○涉有上開罪嫌，無非係以被告
    2 人於偵查中及法院審理中（本院92年度自字第233 號、台
    灣高等法院高雄分院92年度上訴字第1913號、93年度自更字
    第1 號）之供述、告訴人戊○○之指訴、證人馬卡裴利、丁
    亦真、方素貞之證述，及90學年全國學生音樂比賽指定曲曲
    目表、華興書局「高中音樂第二冊」第90頁至第93頁、「職
    校音樂第一冊」第200 頁至第203 頁影本、國立編譯館審查
    華興書局「高中音樂第二冊」、「職校音樂第一冊」之相關
    書函、修正意見表、審查意見表、審查通知書、教育部審定
    執照2 紙、中華音樂著作權仲介協會公開演出音樂單場次表
    演准許證申請表、音樂著作使用證書、收據、台北室內婦女
    合唱團曲目表、中華音樂著作權仲介協會96年5 月14日（96
    ）音包字第1370號函、國立編譯館96年5 月7 日國教專字第
    0960002067號函、88年4 月康軒文化有限公司出版之「國中
    音樂」、福爾摩沙合唱團出版之福爾摩沙合唱系列、金曲獎
    介紹網頁、告訴人戊○○於91年8 月27日寄予被告甲○○、
    乙○○之存證信函各1 份、華興書局呈請函2 張、聲明書4
    張、國立編譯館91年9 月5 日國教國字第0913269 號函、91
    年9 月12日國教專字第0913385 號函等，為其主要論據。
四、訊據被告甲○○、乙○○對上揭客觀事實固不爭執，惟堅決
    否認有上開犯行，均辯稱：不知「天頂的星」詞曲係告訴人
    享有著作財產權之音樂著作等語；被告甲○○並辯稱：未參
    與上開教科書之編輯、送審等過程等語。經查：
（一）被告乙○○涉犯著作權法92條之罪部分：
  １、按違反著作權法92條之罪，依同法第100 條之規定，須告
      訴乃論。被告乙○○之辯護人雖為其辯以：告訴人戊○○
      就，並未提出告訴云云。惟按告訴乃論之罪，告訴人祇須
      表示訴究之意思為已足，不以明示其所告訴者為何項罪名
      為必要，告訴人在偵查中已表示要告訴，雖未明示其所告
      訴之罪名，但依其所陳述之事實，仍無礙於告訴之效力，
      有最高法院74年台上字第1281號判例意旨可參。經查：告
      訴人於其91年10月30日之告訴狀中雖未提及被告乙○○於
      89年3 月14日公開演出「天頂的星」曲目之行為（見偵一
      卷第1 頁至第39頁），然92年5 月29日檢察官就被告乙○○於89年3 月14日公開演出「天頂的星」曲目之事實為訊
      問時，告訴人初因尚不知此事，而表示：「（問：是否有
      要告88年震災音樂會？）不清楚。」等語，嗣檢察官訊問
      提供該次公開演出之「天頂的星」曲譜與被告乙○○之台
      北室內婦女合唱團團長即證人方素貞後，告訴人隨即表示
      ：「（問：有何意見？）證人（按：指方素貞）與被告（
      按：指被告乙○○）在數場演唱會時，沒有經過我的同意
      就演唱我的作品（按：指「天頂的星」）。」等語，並於
      檢察官最後訊問其意見時表示：「我要他（按：指被告乙○○）公開道歉」等語（見偵三卷第50頁至第52頁），由
      此可見，告訴人於該次偵訊中，得知被告乙○○於89年3
      月14日公開演出「天頂的星」曲目之行為後，立即表示訴
      究之意思。是檢察官起訴關於89年3 月14日公開演出「天
      頂的星」曲目之行為，並無未經合法告訴之情形。
  ２、被告乙○○於89年3 月14日帶領台北室內婦女合唱團之多
      名女性團員，在「台北國家音樂廳演奏廳」，公開演出「
      天頂的星」曲目之事實，為被告乙○○所不爭執，並有公
      開演出音樂單場次表演准許證申請表、演出節目介紹等可
      證（見偵三卷第85頁至第87頁），堪認為事實。惟被告乙○○辯稱：當時台北室內合唱團團長之方素貞交付伊「天
      頂的星」樂譜，而該樂譜係記載Setting by Edgardo L
      Macapili，因此，伊並不知上開「天頂的星」詞曲係告訴
      人享有著作財產權之音樂著作等語。經查：
（１）被告乙○○上開辯詞，核與證人方素貞證稱：伊交付與被
      告之「天頂的星」樂譜，係伊於88年11月20日至南投充當
      九二一震災音樂會之評審時所取得，該譜僅註記Edgardo
      L Macapili，並無中文譯詞者名稱等語（見偵三卷第50頁
      至第51頁、偵八卷第42頁至第48頁）；證人馬卡裴利（
      Edgardo L Macapili即天頂的星編曲者）於偵查中證稱：
      「天頂的星」確係告訴人之作品，並由松音合唱團指揮蘇
      老師交給伊編曲，因伊不會寫中文，而未將戊○○（即告
      訴人）記載於樂譜上，僅記載Setting by Edgardo L
      Macapili等語（見偵六卷第25頁至第29頁）；並有證人方
      素貞交付被告乙○○之「天頂的星」樂譜影本右上方僅記
      載「Edgardo L Maca pili 」可證（見偵三卷第24頁），
      堪認被告所辯，與事實相符。且台北室內合唱團於89年3
      月9 日向中華民國音樂著作權仲介協會申請於89年3 月14
      日在國家音樂廳公開演出之申請表上所載之「天頂的星」
      之著作人欄，係填寫Setting by Edgardo L Macapili 之
      事實，有公開演出音樂單場次表演准許證申請表附傳真演
      出曲目表、社團法人中華民國音樂著作權仲介協會出具音
      樂使用證書、收據可證（見偵三卷第88頁至第92頁），亦
      與被告乙○○所辯之情節相符。又被告乙○○指揮台北室
      內合唱團於89年3 月14日在國家音樂廳公開演出「天頂的
      星」前，如有侵害「天頂的星」著作權之犯意，該合唱團
      當無向中華民國音樂著作權仲介協會申請許可公開演出「
      天頂的星」之可能。徵諸被告乙○○與告訴人、馬卡裴利
      於本案發生前，均素不相識，被告乙○○應無可能甘冒刑
      事責任風險，獨厚素不相識之馬卡裴利，於申請時著作人
      欄填寫Setting by Edgardo L Macapili 藉以侵害告訴人
      之「天頂的星」著作權。再告訴人即證人戊○○於本院審
      理時證稱：被告乙○○於本案發生前，曾為演唱伊所創作
      之「天總是攏會光」歌曲，而親自打電話向伊索取該曲之
      歌譜等語（見本院訴更一卷第78頁背面），益見被告乙○○於案發前，與告訴人間並無嫌隙，告訴人甚至曾不索任
      何費用下，同意被告乙○○演出「天總是攏會光」歌曲，
      被告乙○○應可明知：告訴人對於他人公開演出其音樂著
      作甚為友善乙事，倘再向告訴人徵求公開演出「天頂的星
      」，應無任何困難。是除被告乙○○所辯，係出於疏失，
      而未詳查「天頂的星」係告訴人之音樂著作外，實難解釋
      被告乙○○有何動機，以上開公開演出之方式，侵害告訴
      人「天頂的星」之著作權。
（２）公訴意旨雖認：以「天頂的星」之歌曲、歌詞特性、記載
      外國人姓名、臺灣歌謠，客觀上已足以顯示系爭歌曲之來
      源，有顯著之疑問，可見被告乙○○有侵害著作權之犯意
      云云。惟查：華興書局之總編輯即證人己○○於本院審理
      時證稱：依其編輯經驗，類似「天頂的星」係台語歌曲，
      但創作人卻係外國人之明顯矛盾，並非罕見，伊所編之教
      科書因類此情形，而標示譯詞者不詳者，並非少數，伊當
      時亦認為「天頂的星」係有人翻譯等語明確（見本院訴更
      一卷第85頁背面），顯見於音樂著作之實務，譯詞者不詳
      之情況，尚非罕見，是被告乙○○所取得「Setting by
      Edgardo L Macapili」之「天頂的星」樂譜，固有上開台
      語歌謠但創作者為外國人之矛盾，卻因音樂著作之實務上
      ，類此情形，並非少見，而未再詳查「天頂的星」實係告
      訴人之音樂著作，縱依被告乙○○之身分、專業等，足認
      其有重大之疏失，但仍尚難憑此即遽認被告乙○○係於出
      故意。
  ３、綜上，被告乙○○於89年3 月14日公開演出「天頂的星」
      曲目之行為，其主觀上因所取得之樂譜上僅有馬卡裴利之
      姓名，並無告訴人戊○○之姓名，因而不知告訴人係「天
      頂的星」之著作人，縱其查證有重大疏失，亦僅屬過失之
      範疇，尚遽難認被告乙○○有侵害告訴人著作權之故意。
（二）關於被告甲○○、乙○○涉犯著作權法第91條第2 項之罪
      部分：
  １、被告甲○○、乙○○自89年4 月間某日起，有公訴意旨所
      指之未註明「天頂的星」係告訴人之著作而編輯使用並大
      量重製，於90年4 月及同年12月先後大量出版銷售上揭出
      版品（教科書）等情，業據被告2 人坦承不諱，核與告訴
      人之指述相符，並有華興書局90年4 月出版之高中音樂第
      二冊第90頁至93頁影本（見偵一卷第15頁至第20頁）、華
      興書局90年4 月出版之職校音樂第一冊第200 頁至203 頁
      影本（偵一卷第22頁至第27頁）、91年8 月21日發票影本
      暨華興書局90年12月出版之高中音樂教科書第二冊（見偵
      一卷第31頁至第37頁）、審定執照影本（見偵三卷第29頁
      至第30頁、審三卷第152 頁至第155 頁）、華興書局91年
      8 月出版之職校音樂第一冊第204 頁影本（見審三卷第
      104 頁至第107 頁）、國立編譯館審查通過審定本高中音
      樂（二）正本、職校音樂第一冊正本、華興書局92年1 月
      出版之高中音樂第二冊、華興書局91年8 月出版職校音樂
      第一冊（見外放證物）可證，此部分之事實，堪以認定。
  ２、被告乙○○為上揭編輯、重製上開教科書等行為時，並不
      知「天頂的星」詞曲係告訴人享有著作財產權之音樂著作
      ：
（１）被告乙○○於89年3 月14日公開演出「天頂的星」時，尚
      非明知告訴人係「天頂的星」之著作人，業如前述。
（２）公訴意旨雖認：被告乙○○坦承有於90學年全國學生音樂
      比賽擔任評審，卻辯稱該比賽其未取得曲譜云云，顯不符
      常情，自不足採信，足證被告乙○○早已知悉「天頂的星
      」詞曲係由告訴人所創作甚明云云。惟被告辯稱：其於90
      學年全國學生音樂比賽擔任評審時，並未取得「天頂的星
      」曲譜等語。經查：被告於90年12月3 日舉行之90學年全
      國學生音樂比賽擔任評審，而該比賽之曲目有「天頂的星
      」等情，雖有90學年度全國學生音樂比賽指定曲及評審人
      員名冊（見偵六卷第43頁至第44頁）、90學年度全國學生
      音樂比賽指定曲（偵八卷第205 頁至第220 頁）可證，惟
      被告乙○○上開辯詞，核與曾擔任各級學校音樂比賽評審
      30 餘 年之證人丙○○於本院審理時證稱：伊擔任評審時
      ，主辦機關通常不會放指定曲之曲譜，僅會放自選曲之曲
      譜，伊與被告乙○○均有擔任90學年全國學生音樂比賽擔
      任評審，該次比賽主辦單位並無提供指定曲「天頂的星」
      之曲譜等語相符（見本院訴更一卷第81頁至第82頁），又
      有該次比賽之主辦單位即國立新竹社會教育館於93年10月
      4 日函覆本院：「該比賽（按：指90學年度全國學生音樂
      比賽）決賽部分，本館（含該委員會）（按：指90 學 年
      度全國學生音樂比賽委員會）並未有交付指定曲譜予全部
      評審之行為，而依該比賽之慣例，由各該評審於應聘後自
      行取得」等語可證（見偵八卷第62頁至第63頁），堪認為
      真。是被告乙○○辯稱該次並未拿到「天頂的星」之曲譜
      ，應有可採。又縱該次比賽之主辦單位確有提供「天頂的
      星」之曲譜與被告乙○○，但該曲譜上是否即正確記載作
      者為告訴人，被告乙○○是否有翻閱而得知等，均無其他
      證據可以支持，自不能以被告乙○○曾擔任90學年全國學
      生音樂比賽評審，而該次比賽曲目中有「天頂的星」之事
      實，即遽論被告乙○○當時已明知「天頂的星」之作者即
      為告訴人。再公訴意旨雖認證人丁亦真證稱：被告乙○○
      於91年3 月23日參加研習時表示「天頂的星」作者係外國
      人，而非告訴人等語（見偵二卷第4 頁），足以推論被告
      乙○○當時已知「天頂的星」係告訴人之音樂著作，惟證
      人丁亦真上開證述之情形，同時亦可推論被告乙○○當時
      仍誤認「天頂的星」係外國人馬卡裴利之著作，是證人丁
      亦真之證述，尚不足以推論被告乙○○當時已明知「天頂
      的星」係告訴人之音樂著作。
（３）「天頂的星」固於85年即經告訴人公開發表，並經多次之
      公開演出，且於88年間即有康軒出版社將其編入國三音樂
      課本中並詳細介紹詞曲作者為告訴人。然被告乙○○於89
      年3 月14日指揮台北室內合唱團在國家音樂廳演奏廳公開
      演出「天頂的星」前，該合唱團之人員曾向社團法人中華
      音樂著作權仲介協會申請付費取得該歌曲之公開演出權，
      但該協會之人員並未告知「天頂的星」係告訴人之音樂著
      作，此有公開演出音樂單場次表演准許證申請表、演出節
      目介紹、音樂著作使用證書、社團法人中華音樂著作權仲
      介協會收據（見偵三卷第85頁至第92頁）、96年5 月14
      日社團法人中華音樂著作權仲介協會函（見偵八卷第36頁
      ）等可證；又被告乙○○編製上開高中高職教科書，經國
      立編譯館指派專業人員審查，卻無人指出「天頂的星」係
      告訴人之音樂著作，至本案發生後，始由華興書局主動更
      正等情，有審定執照、國立編譯館91年9 月5 日國教國字
      第0913269 號函、91年9 月12日國教專字第0913385 號函
      （見偵三卷第29頁至第32頁）、國立編譯館高級中學教科
      用書複閱意見表、再修正意見、教科圖書審查結果通知書
      、國立編譯館教科書審查意見表、修正意見及建議事項表
      、國立編譯館教科書復閱意見表（見偵八卷第160 頁至第
      167 頁）可稽。雖上開社團法人中華音樂著作權仲介協會
      、國立編譯館之相關承辦人員並無義務為被告乙○○查知
      「天頂的星」之作者係告訴人，但依上述情形可見當時社
      團法人中華音樂著作權仲介協會、國立編譯館之承辦人員
      ，對於「天頂的星」係告訴人所創作乙節，亦不知情。再
      佐以曾擔任國中音樂比賽評審之證人丙○○於本院審理時
      結證：伊於90年間雖有聽過「天頂的星」，但不知作者即
      為告訴人戊○○等語（見本院訴更一卷第82頁）。可見依
      當時之時空環境，「天頂的星」之作者係告訴人之事實，
      並非眾所皆知，是被告乙○○雖為專業之音樂人，但因疏
      失而不知「天頂的星」係告訴人，非無可能。至被告乙○○雖係高中教材之編輯，但非國中之編輯，是其因疏失，
      而未能知悉其他出版社所出版之國中教科書音樂課本有將
      「天頂的星」編入，並詳細介紹詞曲作者為告訴人，亦有
      可能。
（４）被告乙○○係華興書局之音樂主編，但該書局編輯音樂課
      本，除身為音樂主編之被告乙○○應注意音樂著作權之相
      關問題外，關於取得著作權人之同意及支付報酬等工作，
      係由該書局之總編輯負責，而非由被告乙○○所負責等情
      ，有華興書局之總編輯即證人己○○於本院審理時證稱：
      該書局出版教課書會依據著作權法合理使用之規定支付作
      者報酬，伊在華興書局負責作者之查證及聯絡及寄送報酬
      ，但本案之教科書編輯時，伊看原譜作者馬卡裴利係外國
      人，而認為無從聯絡，亦無從查起，即逕自認為係有人翻
      譯為台語歌曲，事後查知作者係告訴人戊○○後，有寫信
      向其致歉並寄出報酬，及為後續之修正等語明確（見本院
      訴更一卷第83頁至第86頁）。是被告乙○○因華興書局另
      有他人負責查證作者，而疏未注意積極查證「天頂的星」
      之作者係告訴人，尚與常情無違。況被告乙○○既係依著
      作權法第47條之規定編製教科用書，甚至可不經告訴人之
      同意，即得在合理範圍內，重製、改作或編輯告訴人「天
      頂的星」之著作（詳後述），並僅須依該條第3 項之規定
      支付每首詞曲各2000元之使用報酬（見偵三卷第92頁，著
      作權法第47條第4 項使用報酬率），是被告乙○○應無可
      能為免去「華興書局」所應支付之區區數千元之使用報酬
      ，而故意侵害告訴人之「天頂的星」著作權。
（５）綜上，被告乙○○辯稱其為上揭編輯、重製上開教科書等
      行為時，並不知「天頂的星」詞曲係告訴人享有著作財產
      權之音樂著作等語，非不可採。
  ３、被告江元生並未參與上開教科書之編輯等過程：
      被告甲○○雖係華興書局負責人，但被告甲○○並未參與
      本案音樂教科書之編輯等過程之事實，業據華興書局之總
      編輯即證人己○○、華興書局之音樂主編即共同被告即證
      人乙○○於本院審理時證述明確（見本院訴更一卷第84
      頁背面、第90頁），是被告甲○○所辯：並未參與上開教
      科書之編輯過程等情，應與事實相符。
  ４、被告2 人編輯、重製上開教科書等行為屬於著作權法所規
      定之「合理使用」符範圍：按「為編製依法令應經教育行
      政機關審定之教科用書，或教育行政機關編製教科用書者
      ，在合理範圍內，得重製、改作或編輯他人已公開發表之
      著作。」著作權法第47條第1 項定有明文。依法條用語可
      知，所謂「為」編製依法令應經教育行政機關審定之教科
      用書者，當指在送請教育行政機關審定之前，換言之，此
      一利用他人著作行為，必然發生在其所編纂之教科用書經
      教育行政機關審定之前，是以，倘利用他人之著作其目的
      係為將利用後之結果物送請教育行政機關審定，以作為教
      科用書者，其利用之行為，包括重製、改作、編輯等，在
      合理範圍內，均屬合理使用範疇，既稱合理使用，著作權
      人之著作財產權於此一範疇內應受限制。查「天頂的星」
      於85年即經告訴人公開發表乙節，有剪報1 紙可稽（見審
      一卷第107 頁）。而被告2 人上揭使用「天頂的星」音樂
      著作之行為，既係在於編纂教科書，且此等教科書於編纂
      完成後尚須經教育行政機關審定，足證被告2 人使用「天
      頂的星」之行為，係屬上揭著作權法第47條第1 項所指之
      合理使用範疇（按：與本件相關之民事判決，即臺灣高等
      法院94年度智上字第4 號民事判決亦認本件被告2 人為編
      製教科書為重製「天頂的星」係屬合理使用範圍，而不構
      成侵權行為）。準此，告訴人對於「天頂的星」之著作財
      產權即因被告2 人之編輯、重製教科書之合理使用而受有
      限制，換言之，被告2 人為之編輯、重製教科書而使用告
      訴人「天頂的星」之音樂著作，對於告訴人民事上並非侵
      害其著作財產權之行為，刑事上亦不構成著作權法第91條
      第2 項之侵害他人著作財產權罪之要件。況被告2 人於查
      知「天頂的星」之著作權人係告訴人後，亦曾嘗試依著作
      權法第47條第4 項之規定，支付對價以使用「天頂的星」
      音樂著作與告訴人，而於91年7 月4 日支付8,000 元面額
      票款與告訴人，惟經告訴人退回之事實，亦有被告甲○○
      等91年7 月4 日函及面額8000支票影本（偵一卷第29 頁
      至第30頁）可證，是被告2 人主觀上認知係合理使用而編
      輯、重製「天頂的星」於教科書，客觀上亦係編纂教科書
      ，符合著作權法上開合理使用之規定，自無侵害告訴人著
      作財產權之犯行可言。被告2 人上揭編輯、重製「天頂的
      星」音樂著作等行為，因屬合理使用範圍，縱未獲得告訴
      人之同意，仍無違反著作權法第91條第2 項之規定。
  ５、綜上所述，並無積極事證，足以證明被告2 人於編輯上開
      教科書前，即知悉「天頂的星」詞曲係告訴人之音樂著作
      ，而有主觀上之犯意，且被告甲○○並未參與本案音樂教
      科書之編輯，又被告2 人上開行為亦符合著作權法合理使
      用之範疇，被告2 人自無違反著作權法第91條第2 項之規
      定。
（三）關於被告甲○○、乙○○涉犯著作權法第93條第3 款部分
      ：
  １、公訴人所指被告2 人上揭行為，涉犯法條有關著作權法第
      93條3 款部分，係指違反著作權法第87條第1 項第6 款前
      段（見臺灣高雄地方法院檢察署檢察官補充理由書97年度
      蒞字第18410 號），合先敘明。經查，被告甲○○、乙○○自89年4 月間某日起，確有如公訴意旨所指之未註明「
      天頂的星」係告訴人之著作而編輯使用於上揭教科書上，
      送請國立編輯館審定，並於90年4 月及同年12月先後大量
      出版銷售之事實，業據被告2 人坦承不諱，核與告訴人之
      指述相符，並有華興書局90年4 月出版之高中音樂第二冊
      第90頁至93頁影本（見偵一卷第15頁至第20頁）、華興書
      局90年4 月出版之職校音樂第一冊第200 頁至203 頁影本
      （偵一卷第22頁至第27頁）、91年8 月21日發票影本暨華
      興書局90年12月出版之高中音樂教科書第二冊（見偵一卷
      第31頁至第37頁）、審定執照影本（見偵三卷第29頁至第
      30頁、審三卷第152 至第155 頁）、華興書局91年8 月出
      版之職校音樂第一冊第204 頁影本（見審三卷第104 頁至
      第107 頁）、國立編譯館審查通過審定本高中音樂（二）
      正本、職校音樂第一冊正本、華興書局92年1 月出版之高
      中音樂第二冊、華興書局91年8 月出版職校音樂第一冊（
      見外放證物）可證，此部分之事實，堪以認定。
  ２、被告2 人於編輯上開教科書前，並不知悉「天頂的星」詞
      曲係告訴人之音樂著作，而無主觀上之故意，另被告甲○○復未參與本案音樂教科書之編輯，且被告2 人上開行為
      亦符合著作權法合理使用之範疇，俱如前述。是被告2 人
      自無構成著作權法第93條第3 款之犯罪。
  ３、又公訴意旨以被告2 人係違反著作權法第87條第6 款而應
      依著作權法第93條第3 款之規定處罰，惟依被告行為時即
      82年4 月24日修正公布之著作權法第87條，僅有第1 款至
      第5 款之規定，並無第6 款之規定，是公訴意旨應係指被
      告2 人係違反82年4 月24日修正之著作權法第87條第2 款
      「明知為侵害著作權或製版權之物而散布或意圖散布而陳
      列或持有或意圖營利而交付者。」，但該款於92年7 月9
      日修正後，改列第6 款，規定：「明知為侵害著作財產權
      之物而以移轉所有權或出租以外之方式散布者，或明知為
      侵害著作財產權之物意圖散布而公開陳列或持有者。」，
      將原82年4 月24日修正公布之「明知為侵害著作權之物」
      用語，改為「明知為侵害著作財產權之物」，以茲明確其
      適用範圍僅限於著作財產權，是倘被告2 人上開行為構成
      犯罪，亦應以修法後較嚴格之要件為判斷。被告2 人行為
      後之著作權法第87條第6 款既限制在「明知為侵害著作財
      產權之物」，而被告2 人又係合理使用告訴人「天頂的星
      」音樂著作，則告訴人之著作財產權已受限制（詳前述）
      ，被告2 人上揭送審及對外銷售之物，即非侵害著作財產
      權之物，被告2 人自無散布侵害著作財產權之物之行為，
      併為說明。
（四）關於被告甲○○、乙○○涉犯著作權法第96條部分：公訴
      意旨雖認：被告甲○○、乙○○上開利用告訴人「天頂的
      星」之音樂著作，而未標明著作人係告訴人等情，亦涉嫌
      違反著作權法第64條第1 項，而應依同法第96條處罰。惟
      違反著作權法第64條第1 項「利用他人著作者，應明示其
      出處」之規定，仍以故意為其主觀要件。而被告2 人於編
      輯上開教科書前，並不知悉「天頂的星」詞曲係告訴人之
      音樂著作，而無主觀上之犯意，且被告甲○○並未參與本
      案音樂教科書之編輯等情，均如前述，是被告2 人尚不能
      構成上揭犯罪。
五、此外，復查無其他證據足使本院形成被告2 人有公訴人所指
    之上開犯行之確信，揆諸上揭法條及判例意旨，自難遽以著
    作權法第91條第2 項、第93條第1 項第3 款、第96條等罪相
    繩。綜上所述，本件不能證明被告2 人上開犯罪，依法就此
    部分應為被告無罪之判決。
據上論斷，應依刑事訴訟法第302 條第4 款、第301 條第1 項前
段，判決如主文。
本案經檢察官丁○○到庭執行職務。
中    華    民    國    98    年    4    月     23    日
                  刑事第二庭    審判長法  官  林水城
                                      法  官  李昆南
                                      法  官  施盈志
以上正本證明與原本無異。
如不服本判決應於收受送達後10日內向本院提出上訴書狀，並應
敘述具體理由；如未敘述上訴理由者，應於上訴期間屆滿後20日
內向本院補提理由書（均須按他造當事人之人數附繕本）「切勿
逕送上級法院」。
中    華    民    國    98    年    4     月    23    日
                                      書記官  林雅婷


司法院資訊處製作；財團法人民間司法改革基金會備份。
